【裁判字號】    96,上更(一),700
【裁判日期】    970428
【裁判案由】    偽造文書等
【裁判全文】
臺灣高等法院刑事判決             96年度上更(一)字第700號
上  訴  人
即  自訴人  丙○○
被      告  甲○○
選任辯護人  孔繁琦律師
            鄭富方律師
            顏維助律師
上列上訴人因自訴被告偽造文書等案件，不服臺灣臺北地方法院
90年度自字第750號，中華民國92年6月30日第一審判決，提起上
訴，經本院判決後，由最高法院發回更審，本院判決如下：
    主  文
原判決撤銷。
本件自訴不受理。
    理  由
一、自訴意旨略以：被告甲○○係自訴人丙○○之叔父，自訴人
    丙○○之先祖父李財自民國86年10月17日即因意識昏迷及疑
    敗血症送進長庚醫院加護病房，嗣雖於同年月22日轉出加護
    病房，惟同年月24日，再度因意識狀態不良轉入加護病房，
    於86年11月3日辭世。自訴人丙○○與被告甲○○均為李財
    之法定繼承人，詎自訴人丙○○向李財生前往來之數家銀行
    查詢其於昏迷至辭世後存提款明細，竟赫然發現有數筆鉅額
    存款遭被告甲○○以現金提領或轉匯之方式冒領，共計新臺
    幣3373萬1902元，是被告甲○○擅以李財名義偽填提款條，
    盜蓋李財之印章，並持以提領，侵占入己，並足生損害於自
    訴人等及其餘法定繼承人。除此之外，亦將李財所有遺產侵
    占入己，因認被告甲○○涉有刑法第216條、第210條行使偽
    造私文書罪及同法第335條第1項侵占罪、第339條第1項詐欺
    取財罪嫌云云。
二、按犯罪之被害人得提起自訴；但無行為能力或限制行為能力
    或死亡者，得由其法定代理人、直系血親或配偶為之；前項
    自訴之提起，應委任律師行之；自訴人未委任代理人，法院
    應定期間以裁定命其委任代理人，逾期仍不委任者，應諭知
    不受理判決。又案件應諭知不受理之判決，得不經言詞辯論
    為之；而第二審之審判除另有規定外，準用第一審審判之規
    定，刑事訴訟法第319條第1項、第2項、第329條第2項、第
    307條及第364條分別定有明文。又按刑事案件，一經提起公
    訴、自訴或上訴而繫屬於法院，在該審級法院繫屬中，訴訟
    主體相互間即發生訴訟上之權利義務關係，此訴訟關係，法
    院與當事人均應受其拘束，故訴訟繫屬繼續中，訴訟關係固
    然存在，該繫屬法院自應加以審判，但一經終局裁判，審級
    訴訟關係即已消滅，從而自訴案件倘經繫屬之第一審或第二
    審法院為終局判決，原有審級之訴訟關係即歸於消滅，當事
    人若表示不服，提起第二審或第三審上訴，乃繫屬於另一審
    級之開始，與該上訴審發生另一審級之訴訟關係，刑事訴訟
    法施行法第7條之3前段復明定：92年9月1日施行之修正刑事
    訴訟法施行前，已「繫屬於各級法院之案件」，其以後之訴
    訟程序，應依修正刑事訴訟法終結之。又92年9月1日自訴新
    制施行前提起之自訴案件，自訴人不服第一審判決，於新制
    施行後方提起第二審上訴者，因原有第一審之訴訟關係業已
    消滅，與第二審發生另一審級之訴訟關係，自應依新制委任
    律師為代理人，如未委任，經第二審法院定期間以裁定命補
    正，逾期仍未補正委任者，因自訴人之第二審上訴不合上揭
    法律上之程式，第二審固應優先適用本法第367條前段規定
    ，從程序上為駁回上訴之判決。倘自訴人於新制施行前，即
    已提起第二審上訴，該案於新制施行後，第二審尚未為終局
    裁判者，因上訴是否合法，依起（上）訴恆定原則，係以提
    起時之法律規定為準，自不因嗣後本法之修正而受影響，無
    須依新制委任律師為代理人；但該案若經終局裁判，復經第
    三審撤銷發回，即回復至最初上訴繫屬於第二審而未為裁判
    前之狀態，為另一第二審訴訟程序之開始，參照本法第38條
    準用第30條規定及司法院院字第1755號解釋，自訴人即應依
    新制委任律師為代理人，如未委任，復經第二審以裁定限期
    命補正，逾期猶未補正委任者，因自訴人於新制施行前提起
    第二審上訴，既無不合法可言，自不得適用本法第367條前
    段之特別規定，以判決駁回之，而應依本法第364條準用第
    329條第2項規定，將第一審判決撤銷，改判諭知不受理（參
    照最高法院94年第6、7次刑事庭會議決議、最高法院94年度
    台非字第47號、95年度台上字第3501號判決意旨）。
三、經查，本件上訴人即自訴人丙○○與乙○○（乙○○業於96
    年12月19日撤回上訴，並經檢察官同意。因此，本件上訴人
    僅為自訴人丙○○，附此敘明）不服原審判決，於92年7月
    15日向本院提起上訴，當時刑事訴訟法雖未有自訴案件強制
    律師代理之規定，且自訴人曾委任律師為其自訴代理人。然
    嗣因被告不服本院前審判決，復向最高法院提起上訴，而經
    最高法院於96年10月25日以96年度台上字第5720號判決發回
    本院更為審理，自屬另一審級訴訟程序之開始，刑事訴訟法
    並已於92年9月1日施行，自應適用新法之規定，則依修正後
    之刑事訴訟法第319條第2項規定，就本件自訴，應委任律師
    為代理人。茲自訴人丙○○未依上揭規定委任律師為代理人
    ，其自訴程序顯有未備，本院乃於97年3月24日裁定命自訴
    人丙○○於該裁定送達後7日內補正委任律師為自訴代理人
    進行訴訟。該裁定於97年4月1日寄存送達於臺北縣警察局汐
    止分局社后派出所，有送達證書在卷可稽。扣除因寄存送達
    ，自寄存之日起，經10日發生效力之日期，應於同年月18日
    到期。自訴人丙○○迄今仍未依裁定內容補正，其自訴程序
    顯違法定程式。然本件自訴既經最高法院撤銷發回，即回復
    至其最初提起上訴時繫屬於本院，而未為判決前之狀態，因
    自訴人上訴係於修正刑事訴訟法施行前之92年7月15日所提
    起，依起（上）訴恆定原則，溯自其上訴提起之初，其時刑
    事訴訟法既未有自訴案件強制律師代理之規定，則自訴人提
    起上訴縱未委任律師代理為之，應無上訴不合法可言。依上
    開最高法院判決意旨，自應由本院將原判決撤銷，諭知自訴
    不受理之判決，並不經言詞辯論為之。
據上論斷，應依刑事訴訟法第369條第1項前段、第364條、第329
條第2項、第343條、第307條，判決如主文。
中    華    民    國    97    年    4    月    28    日
                  刑事第四庭  審判長法  官  沈宜生
                                    法  官  陳國文
                                    法  官  周煙平
以上正本證明與原本無異。
如不服本判決，應於收受送達後十日內向本院提出上訴書狀，其
未敘述上訴之理由者並得於提起上訴後十日內向本院補提理由書
（均須按他造當事人之人數附繕本）。
                                    書記官  陳雅加
中    華    民    國    97    年    4     月    28    日


司法院資訊處製作；財團法人民間司法改革基金會備份。
